臺灣新竹地方法院民事判決　　　　　　　 93年度訴字第399號
原　　　告　台灣省新竹農田水利會
法定代理人　乙○○
訴訟代理人　甲○○
被　　　告　丙○○
訴訟代理人　陳景新律師
上列當事人間請求返還土地事件，本院於民國94年6 月29日辯論
終結，判決如下：
    主  文
被告應將坐落新竹縣竹北市○○段六二五地號土地上如竹北地政
事務所九十三年十二月二十四日土地複丈成果圖(下稱附圖)所示
Ａ部分面積五三點四三平方公尺之建物拆除後，將土地返還予原
告。
訴訟費用由被告負擔。
    事實及理由
壹、原告主張：
一、原告台灣省新竹農田水利會所有坐落新竹縣竹北市○○段62
    5 地號水利地(下稱：系爭土地)，適與被告丙○○所有坐落
    新竹縣竹北市○○段630 地號土地相毗鄰，被告並在其所有
    竹北市○○段630 地號土地上興建房屋一棟，詎被告所興建
    之房屋及搭建之建物竟無權占用原告所有系爭土地53.43 平
    方公尺，經原告管理單位竹北工作站查報於民國93年 4月15
    日上午9 時30分許，在系爭土地現場召開協調會，限被告於
    一個月內歸還占用原告之土地，逾期即依法提出訴訟，後經
    原告屢與被告交涉，均置之不理，被告故意占用系爭土地，
    影響原告對於渠道管理，及損害原告權益，爰依民法第 767
    條規定請求被告將越界占用原告土地上興建之建物拆除，將
    土地返還原告。
二、又原告所管理流經被告興建上開房屋外側之現有圳路，因受
    竹北市興建綜合體育場工程影響，水量並不大，惟仍能取水
    ，俟體育場興建完竣後，水量即可經過水門控制恢復功能，
    而上開圳路是連接竹北市○○○路○路側溝，有繼續供水之
    必要，不能夠廢除，是原告仍須擁有供灌溉溝渠流經之用地
    。再因被告無權占用原告所有之系爭土地，致現有圳路流經
    訴外人丁○○所有坐落竹北市○○段626 地號土地，丁○○
    屢次催促原告應儘速辦理溝渠規正，將現有圳路流經其所有
    之土地歸還，是原告急須取回遭被告占用應供溝渠流經之土
    地，方能將現有圳路規正，返還丁○○遭原告占用之土地，
    是原告提起本件訴訟，要無權利濫用情事甚明。
三、原告為此聲明：
  (一)被告應將系爭坐落新竹縣竹北市○○段625 地號土地上如
      附圖所示Ａ部分面積53.43 平方公尺之建物拆除後，將土
      地返還予原告。
  (二)訴訟費用由原告負擔。
貳、被告則以：
一、按民法第148條第2項規定：「行使權利，履行義務，應依誠
    實及信用方法。」而「權利者在相當期間內不行使其權利，
    並因其行為造成特殊狀況，足以引起義務人之正當信任，認
    為權利人已不欲行使其權利，而權利人再為行使時，應認為
    有違誠信原則，固得因義務人之抗辯，使其權利歸於消滅」
    ，最高法院著有72年度台上字第2673號判決可資參照。
二、次按建築法第11條規定：「本法所稱建築基地，為供建築物
    本身所占之地面及其所應留設之法定空地。建築基地原為數
    宗者，於申請建築前應合併為一宗。(第一項)前項法定空地
    之留設，應包括建築物與其前後左右之道路或其他建築物間
    之距離，其寬度於建築管理規則中定之。(第二項)應留設之
    法定空地，非依規定不得分割、移轉，並不得重複使用；其
    分割要件申請核發程序等事項之辦法，由中央主管建築機關
    定之。(第三項)」。
三、查被告所有房屋為百年古宅，原告水溝在古宅之外數十年，
    並未變更其位置，依卷附內政部土地測量局94年4 月28日測
    籍字第0940003717號函所附土地鑑定書(含圖)所示，被告之
    房屋於土地重測前即占有原告系爭土地，而原告之水溝在被
    告所有房屋外，原告數十年來未釐清水溝及水利地之位置，
    自足以引起被告之正當信任，認為原告已不欲行使其權利。
    且原告水溝縱位於第三人之土地上，惟該第三人丁○○已於
    水溝旁之土地上興建房屋，而屋後之水溝正係建築法第11條
    規定之法定空地，非依規定不得分割、移轉或重複使用。矧
    ，第三人之房屋係新建築，客觀上亦無再向水溝移位建築之
    可能。故第三人向原告請求返還系爭土地，並無另作使用之
    正當理由，從而原告並無急迫重建新水溝之情事，其驟然行
    使拆屋還地之權利，自有違誠信原則，被告自得抗辯原告已
    不能行使其權利。
四、被告為此聲明：
  (一)原告之訴駁回。
  (二)訴訟費用由原告負擔。
  (三)如受不利之判決，願供擔保，請准免予假執行。
、兩造不爭執之事項：
一、原告為系爭坐落新竹縣竹北市○○段625 地號土地之所有權
    人，系爭土地之一側與被告丙○○所有坐落新竹縣竹北市○
    ○段630 地號之土地相毗鄰，另一側則與訴外人丁○○所有
    坐落竹北市○○段626 地號土地相鄰接，業據原告提出土地
    登記謄本、地籍圖謄本各一件，被告提出新竹縣竹北市○○
    段630 地號之土地登記謄本一件附卷可稽，且為兩造所不爭
    。
二、又原告所管理之溝渠目前流經之土地係位在被告所興建房屋
    與丁○○所興建房屋中間，亦為兩造所不否認(詳本院94年6
    月29日言詞辯論筆錄)。
三、再原告所有系爭竹北市○○段625 地號土地上，有被告興建
    如附圖所示Ａ部分面積53.43 平方公尺之建物，業據本院會
    同兩造履勘現場，及囑託新竹縣竹北地政事務所派員測量該
    建物坐落土地情形，經新竹縣竹北地政事務所於93年12月29
    日以北地所測輝字第0930008126號函檢附測量占用情形之土
    地複丈成果圖附卷可稽。
四、且本案經本院囑託內政部土地測量局就竹北市○○段625、6
    26、630 地號土地依重測前地籍圖經界線經測定後之坐標展
    繪於重測後地籍圖上之界址位置，及具體就坐落於竹北市○
    ○段625、626、630 地號上的房屋(牆壁)、溝渠，將其位置
    與重測前、後地籍圖面積與登記面積之差異，經內政部土地
    測量局以94年4月28日測籍字第09400003717號函檢送鑑定書
    一件附卷可稽，而該鑑定書上記載：本案係使用精密電子測
    距經緯儀，檢測系爭土地附近地籍圖重測時測設之圖根點，
    經檢核合格後，施測圖根測量，並經計算檢核閉合後，作為
    該測區之控制點，用上列儀器分別施測系爭土地當事人指界
    位置及附近界址點，並計算其坐標值輸入電腦，以自動繪圖
    儀展繪於鑑測原圖上(同重測後地籍圖比例尺：1/500及重測
    前地籍圖比例尺：1/1200 )，然後依據新竹縣竹北地政事務
    所保管之重測前(鹿場段鹿場小段、芒頭埔段芒頭埔小段)地
    籍圖及重測後(中興段)地籍圖、地籍調查表、宗地資料等，
    謄、展繪本案有關土地地籍圖經界線，與前項成果核對後測
    定於鑑測原圖上，作成比例尺1/500 鑑定圖，而觀之所繪之
    鑑定圖可知，被告所興建之房屋於土地重測前，即占用原告
    所有之系爭土地，復為兩造所不爭(詳本院94年6月29日言詞
    辯論筆錄)。
肆、本院得心證之理由：
一、本件兩造爭執之處，經本院整理爭點厥在於原告請求被告拆
    除房屋，返還土地有無違反民法第148條第2項之規定？茲分
    述如下：
    (一)按行使權利，履行義務，應依誠實及信用方法，此為民
        法第148條第2項所規定。被告雖辯稱：原告有權利濫用
        行徑，惟本件原告為系爭土地之所有權人，本即有使用
        、收益所有物之權能，被告無權占用系爭土地興建建物
        ，致原告所管理之溝渠無法流經自身所有之系爭土地，
        損及原告使用系爭土地之權利，是原告主張被告應將其
        在系爭土地上興建之建物拆除，返還土地予原告，俾溝
        渠得予流經原告所有之系爭土地，繼續維持供水灌溉之
        功能，謀公眾用水之利益，應無不依誠實及信用方式，
        行使權利之事。
    (二)又證人丁○○既到庭結證：「( 問：你現在是否住在竹
        北市○○段626地號土地上的房屋？ )答：有。」、「(
        問：房屋的門牌是否為福興東路2段38號？)答：是。」
        、「(問：住在該處多久了？)答：約有七、八年。」、
        「(問：這期間你房子的隔壁是否就是水溝？)答：是，
        水溝的隔壁是被告的房屋。」、「( 問：這期間水溝與
        被告的房子有無改變？ )答：前年被告有在房子的後面
        加蓋一部分，成為一個房間靠近水溝邊，至於水溝的位
        置都沒改變。」、「( 問：何時知道現在水溝的位置佔
        用到你的土地？)答：重測之後。」、「(問：如果你收
        回目前水溝所在土地，你要做何利用？ )答：我要放建
        材。」、「(問：是否同意水溝不要改道？)答：不同意
        。」等語(詳本院94年6 月29日言詞辯論筆錄)，已就其
        收回現有圳路流經其所有土地後，欲使用該處置放建材
        等情，證述明確，是被告辯稱羅淮洹收回土地，並無另
        作使用之正當理由，原告並無急迫重建新水溝之必要云
        云，顯與證人丁○○上開所述不符，且與丁○○既為竹
        北市○○段626 地號土地之所有權人，本有自由使用、
        收益其所有物，並排除他人干涉之法定權利，是丁○○
        要求原告返還現有圳路占用其所有之土地，既無違誠信
        原則，則原告將現有圳路所在之土地返還予丁○○後，
        為維現有圳路之流通，即有請求被告返還無權占用系爭
        土地之必要，堪予認定。
    (三)末查，被告另辯稱原告數十年來未釐清水溝及系爭土地
        之位置，自足以引起被告之正當信任，認為原告已不欲
        行使其權利，是原告驟然行使拆屋還地之權利，自有違
        誠信原則乙節，惟原告所管理之上開溝渠向來流經之土
        地係位在被告所興建房屋與丁○○所興建房屋中間，則
        被告應知原告在該處之土地係為供溝渠流通使用，而原
        告並無不欲使用系爭土地之情形。再因原告所有之系爭
        土地，一側係與被告所有坐落新竹縣竹北市○○段 630
        地號之土地相毗鄰，另一側則與訴外人丁○○所有坐落
        竹北市○○段626 地號土地相鄰接，惟現場此三筆土地
        界址實際所在，苟未經囑請專業人員加以鑑定，本難辨
        認，此參證人丁○○亦到庭證述其係到土地重測後，方
        知現在水溝的位置占用到自己所有之土地等語，且被告
        就此亦未提出任何證據資料證明原告確知悉系爭土地現
        場所在之具體位置，及知悉其在原告所有系爭土地興建
        建物，自難以被告使用系爭土地多年，原告從未為主張
        ，即遽認原告提起本件訴訟，有權利濫用之情事，是被
        告上開所辯，並無可採。
二、從而，原告主張依物上請求權之法律關係，訴請被告應將坐
    落新竹縣竹北市○○段625 地號土地上如附圖所示Ａ部分面
    積53.43 平方公尺之建物拆除後，將土地返還予原告，洵屬
    有據，應予准許。又原告既未陳明願供擔保聲請宣告假執行
    ，是被告陳明願供擔保，聲請宣告免為假執行，核無必要，
    併此敘明。
三、因本案事證已臻明確，兩造其餘陳述與判決結果無礙，爰不
    予審酌，併予敘明。
據上論結，本件原告之訴為有理由，依民事訴訟法第78條，判決
如主文。
中　　華　　民　　國　　94　　年　　7 　　月　　15　　日
                  民事第二庭    法　官　王佳惠
以上正本係照原本作成。
如對本判決上訴，須於判決送達後20日內向本院提出上訴狀。
中　　華　　民　　國　　94　　年　　7 　　月　　15　　日
                                書記官　林淑瑜
